最　高　行　政　法　院　裁　定
　　　　　　　　　　　　　94年度裁字第02060號
上　訴　人　振豐零售市場股份有限公司
代　表　人　丁○○○
上　訴　人　丙○○
被 上訴 人　屏東縣政府
代　表　人　甲○○
上列當事人間因重測事件，上訴人對於中華民國92年12月18日高
雄高等行政法院92年度訴字第1012號判決，提起上訴，本院裁定
如下：
　　主  文
上訴駁回。
上訴審訴訟費用由上訴人負擔。
　　理  由
一、按對於高等行政法院判決之上訴，非以其違背法令為理由，
    不得為之，行政訴訟法第242條定有明文。又提起上訴，應
    以上訴狀表明上訴理由並應添具關於上訴理由之必要證據，
    復為同法第244條第1項第4款及第2項所明定。是當事人提起
    上訴，如以原審判決有不適用法規或適用不當為理由時，其
    上訴狀應有具體之指摘，並揭示該法規之條項或其內容；如
    以原審判決有上開規定所列各款情形之當然違背法令為理由
    時，其上訴狀應揭示合於該款之事實。如上訴狀未依此項方
    法表明，或其所表明者，顯與上開法條規定之情形不相合時
    ，即難認為已對原審判決之違背法令有具體之指摘，其上訴
    自難認為合法。
二、本件上訴人主張：（一）１、系爭土地地籍圖重測地籍圖調
    查表及地籍調查補正表，係被上訴人所製作，上訴人丙○○
    主張簽名或蓋章時，除地號外係空白，其他均係事後補記，
    有關記載不實，被上訴人尚未舉證證明記載屬實，原判決就
    此未表明心證之方法，違背經驗法則。２、依被上訴人地籍
    圖重測協助指界通知書，通知上訴人於90年7月12日協助指
    界坐落屏東縣內埔鄉○○○段903、903-3地號土地，嗣上訴
    人向屏東縣潮州地政事務所申請90年7月12日地籍圖重測地
    籍調查表，竟謂無該地籍調查表，此應由被上訴人提出，並
    由被上訴人舉證90年7月12日原面積原界址之爭議已解決或
    已調處。原判決未依行政訴訟法第165條及第135條規定，認
    定界址之爭議存在，尚有違誤。３、地籍圖重測地籍調查前
    ，被上訴人已先為土地複丈，有複丈結果，並有重測界址與
    面積，被上訴人通知上訴人到場指界，係要求上訴人承認其
    重測界址與面積，完成法定指界程序，非第一次指界完成法
    定程序，是本件即有土地界址爭議。原判決謂「按土地法第
    46條之2第1項規定逕行施測之順序，乃係土地所有權人未自
    行設立界標或到場指界，而未發生界址爭議之情形，所為之
    測量方法；又參照舊地籍圖施測，為上開法律規定協助指界
    方法之一；如土地所有權人到場指界，發生界址爭議時，則
    準用土地法第59條第2項規定，由該管直轄市或縣（市）地
    政機關予以調處，故原告（即本件上訴人）主張參照舊地籍
    圖及其他可靠資料協助指界，即為發生界址爭議云云，顯有
    誤會。」就系爭土地上訴人丙○○有到場指界，謂無土地法
    第46條之2第1項規定逕行施測之順序之適用。惟上訴人主張
    被上訴人所製作地籍圖重測地籍調查表記載「參照舊地籍圖
    及其他可靠資料協助指界」，即有土地界址爭議及作為界址
    調處之準備。原判決對主要理由未依行政訴訟法第209條第2
    項及第3項規定，於判決書記載應記載事項，且不區分主要
    理由及次要理由，違背經驗法則。（四）原判決謂「據原告
    於91年10月22日向屏東縣潮州地政事務所申請調查系爭土地
    重測時原告所指之界址，該申請書說明2亦記載：『．．．
    惟振豐段184地號土地與185地號土地分割線均由鍾毓先生建
    築房屋及作園地使用，換言之，鍾毓先生同時使用184、185
    地號土地無明顯界址，申請人當時即表明面積不得少於重測
    前面積，換言之，重測後面積少於重測前面積，即有界址爭
    議。．．．』足見原告丙○○於重測指界當時僅主張系爭土
    地重測後面積不得少於重測前面積，亦即對測量後之面積表
    示意見，並未對系爭土地界址有何爭議，故難以原告對測量
    後之面積表示意見，即認定其於重測指界時對系爭土地界址
    有所爭議。」惟所謂「測量後」，係指依土地法第46條之3
    第1項規定界址無爭議後之測量；所謂「面積表示意見」，
    係指不同意其所測量面積，其情形有二：１、界址無爭議後
    之測量面積。２、界址尚未確定前之測量面積，當然包括界
    址爭議。上開申請書說明2之記載，係在界址尚未確定前之
    測量面積，當然包括界址爭議，是原判決違背土地法第46條
    之2及第46條之3規定。又依上開申請書說明1至說明4之意旨
    ，上訴人不同意被上訴人在地籍調查前已有重測界址面積，
    重測人員即無法協助指界。原判決斷章取義，違背經驗法則
    ，未依行政訴訟法第209條第2項及第3項規定，於判決書記
    載應記載事項。（五）原判決謂「以系爭土地重新實施地籍
    測量之結果，已經屏東縣政府公告確定，並經地政機關據以
    辦理土地標示變更登記在案，此有屏東縣政府90年11月13日
    90屏府地測字第185022號公告、系爭土地登記謄本等影本附
    原處分卷可參，原告於重測結果公告期間，並未提出異議，
    益證原告於重測指界時，對系爭土地界址並無爭議。是原告
    主張其於重測指界時，對系爭土地界址有爭議云云，不足採
    信。原告於重測指界時，對系爭土地界址並無爭議。」惟按
    測量結果依法應通知而未通知上訴人，土地法第46條之2與
    第46條之3所規定係不同程序，須完成46條之2規定之指界及
    界址爭議調處之程序，始得進入46條之3條規定之測量公告
    、聲請複丈程序。是原判決有應適用而不適用土地法第46條
    之2規定，及不應適用而適用土地法第46條之3之規定。又比
    較土地法第46條第2項準用同法第59條第2項界址爭議調處程
    序之人，有兩造、第三者及法院。土地法第46條之3規定之
    測量、公告、聲請複丈之人則，僅有兩造。界址爭議調處程
    序比測量、公告、聲請複丈程序重要，係不可或缺之程序。
    是原判決有應適用而不適用土地法第46條之2規定，及不應
    適用而適用土地法第46條之3之規定。又依土地法第46條之3
    規定，僅得對測量結果申請複丈，而對界址爭議調處係土地
    法第46條之2所規定範圍，原判決就此顯有誤會。復依司法
    院釋字第374號解釋意旨，有錯誤當事人即得請求更正，被
    上訴人依法應履行指界及界址爭議調處程序，上訴人非不得
    否定其所為測量公告之程序。（六）原判決謂「上開規定乃
    為解決重測界址爭議之必經程序，且調處程序係由主管地政
    機關依職權為之，若主管地政機關未依該規定程序調處，土
    地所有權人自得於地籍重測公告時提出異議尋求救濟，惟依
    上開法律規定，土地所有權人並無申請主管地政機關調處之
    權利，是原告主張依上開法律規定申請被告調處，自屬無據
    。」惟依土地法第46條之3規定，僅得對測量結果聲請複丈
    ，而對指界及界址爭議調處，係土地法第46條之2規定之範
    圍，原判決將此兩種程序混為一談，顯有誤會。又依土地法
    第46條之2準用同法第59條第2項規定，其規定係「應」由該
    管直轄市或縣（市）為地政機關調處，而非「得」依職權為
    之，原判決就此認「得」依職權為之，顯有誤會。又法律未
    限制土地所有權人不得申請主管地政機關調處，原判決認「
    依上開法律規定土地所有權人並無申請主管地政機關調處之
    權利」，有適用土地法第46條之2及第46條之3規定錯誤之違
    誤。（七）原判決引用司法院釋字第374號解釋為據，並謂
    「是地籍測量並無確定人民私權利之效果，自不致增、損土
    地所有權人之土地權益，則系爭土地重測結果既經公告確定
    ，縱使其界址有誤，亦不得再循重測異議調處之程序解決紛
    爭，而應依上開解釋意旨，依法提起民事訴訟請求解決。」
    惟上開解釋係對界址無異議之解釋，與本件指界及界址有爭
    議顯有不同。又系爭振豐段183地號土地係公共設施市場用
    地，振豐段184地號土地係商業用地，2筆土地所有權人相同
    ，依原判決意旨，即得將2筆土地合併，是原判決就此有適
    用司法院釋字第374號解釋、土地法第46條之2及第46條之3
    規定錯誤之違誤。（八）上訴人主張系爭土地迄今尚未完成
    「指界」法定程序，即有土地界址爭議，被上訴人尚未舉證
    證明已完成「指界」法定程序，是原判決未依行政訴訟法第
    209條第2項及第3項規定於判決書記載應記載事項。（九）
    本件原審言詞辯論期日，被上訴人之代表人及訴訟代理人均
    未到場，原判決謂「依被告之聲請，由一造辯論而為判決」
    ，違背行政訴訟法第218條準用民事訴訟法第385條規定等語
    ，為此求為廢棄原判決，並撤銷原處分及訴願決定。
三、原審斟酌全辯論意旨及調查證據之結果，以：本件上訴人（
    含同案上訴人乙○○）共有坐落屏東縣內埔鄉○○○段903
    、903之3地號土地，參加屏東縣90年度內埔鄉地籍圖重測，
    重測結果經被上訴人以90年11月13日屏府地測字第185022號
    公告，上開新北勢段903地號土地，面積0.0914公頃，重測
    後編為振豐段183地號土地，面積0.099293公頃；而新北勢
    段903之3地號土地，面積0.0429公頃，重測後編為振豐段18
    4地號土地，面積0.035409公頃等情，業據兩造分別陳明在
    卷，復有屏東縣內埔鄉○○段土地地籍圖重測結果清冊、系
    爭土地地籍圖重測地籍調查表、屏東縣政府90年11月13日90
    屏府地測字第185022號公告、系爭土地登記謄本等影本附原
    處分卷可稽。上訴人提起本件訴訟，係以：系爭土地重測時
    ，重測人員拿上訴人丙○○之印章蓋章時，地籍調查表除地
    號外，其餘均為空白，且未經上訴人丙○○同意即蓋備註欄
    印章，依被上訴人所製作新北勢段903地號土地地籍圖重測
    地籍調查表備註欄第1格至第4格記載：「另定期參照舊地籍
    圖及其他可靠資料協助指界。」即係丙○○指界與重測人員
    所指界址不同，並依土地法第46條之2第1項第3款規定逕行
    施測參照舊地籍圖，要求原面積原界址，發生界址爭議，而
    為上開記載等語，資為論據。經查，系爭土地重測時，同案
    上訴人乙○○委託上訴人丙○○到場指界，其中新北勢段
    903地號土地部分，係參照舊地籍圖及其他可靠資料協助指
    界。而903之3地號土地部分經丙○○同意協助指界之結果，
    即A、B界址點均埋設鋼釘，A-B經界線均以連接線為界，C、
    D界址點位於建築物中，同意免實地設立界標，C-D-A界址以
    參照舊地籍圖及其他可靠資料施測，並由丙○○在地籍圖重
    測地籍調查表及地籍調查補正表上簽名蓋章等情，有各該地
    籍圖重測地籍調查表及地籍調查補正表等影本附原處分卷足
    稽。上訴人丙○○雖主張其簽名蓋章時，上開調查表內容空
    白，且該調查表記載參照舊地籍圖及其他可靠資料協助指界
    ，係上訴人丙○○指界與重測人員所指界址不同，而發生界
    址爭議云云。然按土地法第46條之2第1項規定逕行施測之順
    序，乃係土地所有權人未自行設立界標或到場指界，而未發
    生界址爭議之情形，所為之測量方法。又參照舊地籍圖施測
    ，為上開法律規定協助指界方法之一；如土地所有權人到場
    指界，發生界址爭議時，則準用土地法第59條第2項規定，
    由該管直轄市或縣（市）地政機關予以調處，故上訴人主張
    參照舊地籍圖及其他可靠資料協助指界，即為發生界址爭議
    云云，顯有誤會。又據上訴人於91年10月22日向屏東縣潮州
    地政事務所申請調查系爭土地重測時上訴人所指之界址，該
    申請書說明2亦記載：「．．．惟振豐段184地號土地與185
    地號土地分割線均由鍾毓先生建築房屋及作園地使用，換言
    之，鍾毓先生同時使用184、185地號土地，無明顯界址，申
    請人當時即表明面積不得少於重測前面積，換言之，重測後
    面積少於重測前面積，即有界址爭議。．．．」足見上訴人
    丙○○於重測指界當時，僅主張系爭土地重測後面積不得少
    於重測前面積，亦即對測量後之面積表示其意見，並未對系
    爭土地界址有何爭議，故難以上訴人對測量後之面積表示意
    見，即認定其於重測指界時對系爭土地界址有所爭議。參以
    系爭土地重新實施地籍測量之結果，已經屏東縣政府公告確
    定，並經地政機關據以辦理土地標示變更登記在案，此有屏
    東縣政府90年11月13日90屏府地測字第185022號公告、系爭
    土地登記謄本等影本附原處分卷可參，上訴人於重測結果公
    告期間，並未提出異議，益證上訴人於重測指界時，對系爭
    土地界址並無爭議。是上訴人主張其於重測指界時，對系爭
    土地界址有爭議云云，不足採信。退而言之，縱使上訴人主
    張於重測時，對系爭土地界址確有爭議屬實，然按土地法第
    46條之2第2項及第59條第2項規定，土地所有權人因設立界
    標或到場指界發生界址爭議時，應由該管直轄市或縣（市）
    地政機關予以調處，不服調處者，應於接到調處通知後15日
    內，向司法機關訴請處理，逾期不起訴者，依原調處結果辦
    理之。上開規定乃為解決重測界址爭議之必經程序，且調處
    程序係由主管地政機關依職權為之，若主管地政機關未依該
    規定程序調處，土地所有權人自得於地籍重測公告時提出異
    議，尋求救濟，惟依上開法律規定，土地所有權人並無申請
    主管地政機關調處之權利，是上訴人主張依上開法律規定申
    請被上訴人調處，自屬無據。次按司法院釋字第374號解釋
    意旨，是地籍測量並無確定人民私權利之效果，自不致增、
    損土地所有權人之土地權益，系爭土地重測結果既經公告確
    定，縱使其界址有誤，亦不得再循重測異議調處之程序解決
    紛爭，而應依上開解釋意旨，依法提起民事訴訟請求解決。
    綜上所述，上訴人之主張既不足取，其主張重測指界發生界
    址爭議，請求被上訴人依土地法第46條之2第2項及第59條第
    2項予以調處，自屬無據等詞為判斷基礎，因而駁回上訴人
    丙○○及振豐零售市場股份有限公司在原審之訴。
四、本院查：觀之本件上訴意旨，無非係主張原審所認定系爭土
    地重新實施地籍測量時，系爭土地所有權人已到場指界，而
    無因設立界標或到場指界發生界址爭議之情形等事實，係屬
    錯誤，經核僅係就原審取捨證據認定事實之職權行使而為爭
    執，尚難認為已對原審判決之違背法令有具體之指摘。另上
    訴人泛指原判決前開認定，違反經驗法則，亦未具體指明違
    反何項經驗法則，仍不得謂已就原判決之違背法令為具體之
    指摘。再者，上訴人又以其與原審之事實認定相異之主張為
    基礎，泛指原判決理由不備、適用不應適用之法規或未適用
    應適用之法規，惟其所主張之事實既無從進行實體審查，其
    所為指摘即無所附麗，而無庸予論斷。至上訴人丙○○、振
    豐零售市場股份有限公司指被上訴人之代表人、訴訟代理人
    均未於言詞辯論期日到場，原審竟謂由被上訴人之聲請而為
    一造辯論，係屬違背法令一節，經查原判決理由欄程序方面
    所載，係就另上訴人乙○○起訴部分所為，此與上訴人丙○
    ○、振豐零售市場股份有限公司上訴部分無涉，渠等自無因
    上訴人乙○○部分之判決而受不利之可言，上訴人丙○○、
    振豐零售市場股份有限公司自不得併就此部分提起上訴。綜
    上所述，本件上訴人之上訴並非合法，應予駁回。
五、依行政訴訟法第249條第1項前段、第104條、民事訴訟法第
    95條、第78條、第85條第1項前段，裁定如主文。
中    華    民    國    94    年    9    月    29     日
                  第一庭審判長法  官　葉　振　權
                              法  官  陳  秀  美
                              法  官　劉　鑫　楨
                              法  官　吳　明　鴻
                              法  官　梁　松　雄
以  上  正  本  證  明  與  原  本  無  異
中    華    民    國    94    年    9    月    29     日
　　　　　　　　　　　　　　　書記官　阮　桂　芬
